【裁判字號】    89,判,2880
【裁判日期】    891005
【裁判案由】    綜合所得稅
【裁判全文】
最  高  行  政  法  院  判  決                  八十九年度判字第二八八○號
    原      告  丁○○○
                丙○○
                甲○○
                乙○○
    共同訴訟代理人
                戊○○
    被      告  財政部高雄市國稅局
    代  表  人  鄭宗典
右當事人間因綜合所得稅事件，原告不服行政院中華民國八十八年八月十一日台八十
八訴字第三○九二八號再訴願決定，提起行政訴訟。本院判決如左：
    主  文
原告之訴駁回。
訴訟費用由原告負擔。
    事  實
緣原告之被總承人林天爽為憲達企業股份有限公司（以下簡稱憲達公司）之股東，於
民國八十一年十一月三日移轉憲達公司股份一、四○○股予武達企業股份有限公司（
以下簡稱武達公司），每股成交價新台幣（下同）五、九八○元，扣除取得成本每股
一、○○○元，其移轉系爭股權之財產交易所得為六、九七二、○○○元，另有利息
所得七三、二八○元，林天爽未於八十一年度綜合所得稅辦理結算申報，為被告機關
查獲，予以核定併課八十一年度綜合所得稅，因林天爽於八十三年四月二十九日死亡
，乃以其繼承人即原告等為納稅義務人，予以發單補課徵其八十一年綜合所得稅二、
一九二、三六○元。原告就核定財產交易所得部分不服，申經復查結果，未准變更，
提起訴顧、再訴願，遞遭決定駁回，遂提起行政訴訟。茲摘兩造訴辯意旨如次：
原告起訴意旨及補充理由略謂：一、符合證券交易稅條例之租稅客體的構成要件，非
無不適用證券交易稅條例之餘地：證券交易法第六條第二項規定「新股認購權利證書
、新股權利證書，及第一項各種有價證券之價款繳納憑證，或表明其權利之證書，視
為有價證券」。證券交易稅條例第一條第二項規定「前項所稱有價證券，係指各級政
府發行之債券，公司發行之股票、公司債及經政府核准得公開募銷之其他有價證券」
。第二條第一款規定「公司發行之股票及『表明股票權利之證書或憑證』徵千分之六
」，七十八年十二月三十日修正證券交易稅條例第二條之立法理由為：「表明股票權
利之證書或憑證，如新股認購權利書、新股權利證書及價款繳納憑證，或表明其權利
之證書等，與股票之性質相同，應與股票適用相同之稅率，爰參照證券交易法第六條
之規定，予以明定，以杜爭議」。未發行股票之公司，其股東轉讓股份所用之各種股
份轉讓憑證，所表彰者亦為「表明股票權利證書」的一種類型。雖然不若股票之應具
備「法定要式」。但依前揭證券交易法第六條第二項、證券交易稅條例第一條及第二
條所定之有價證券範疇，均包含表明股票權利證書。準此，股東轉讓股份所使用之各
種股份轉讓憑證屬性，為表明股票權利證書，自亦涵攝在內，對照前揭證券交易法第
六條第二項、證券交易稅條例第一條第二項及第二條第一款之規定，因七十八年間證
券交易稅條例第二條參照證券交易法第六條之規定，予以修正明定。「表明股票權利
之證書或憑證，如新股認購權利證書、新股權利證書及價款繳納憑證或表明其權利之
證書等，與股票之性質相同，應與股票適用相同之稅率」，財政部八十年四月三十日
台財稅第七九○一九一一九六號函釋及鈞院七十七年判字第一九七八號判例，明顯牴
觸證券交易稅條例第一、二條之規定。二、買賣未發行股票之股份，仍應課徵證券交
易稅，證交所得免課所得稅：稅法並無轉讓未發行股票之股份，應課徵所得稅之明文
規定，所以無課徵所得稅問題，稅捐稽徵法第一條之一規定，對人民課稅事件，應適
用有利於納稅義務人之法規：財政部八十一年十二月十六日台財稅第八一○八八○三
七六號函規定：「民國八十一年九月三十日前發布之營業稅、印花稅、證券交易稅有
關釋示函令，未經編入八十一年版『營業稅、印花稅、證券交易稅法令彙編』者，自
民國八十二年一月十日起，非本部重行核定，一律不再援引適用」。稅捐稽徵法第一
條之一規定，對人民課稅事件應適用有利於納稅義務人之法規。前揭七十八年十二月
三十日修正證券交易稅條例第二條之立法理由及八十一年版「證券交易稅法令彙編」
第三五一頁第五則列有：財政部六十三台財稅第三四五三二號函規定：「公司發行之
股票，雖未經發行登記機構簽證，仍應依證券交易稅條例第三條規定課徵證券交易稅
」，應無課徵所得稅問題。而且證券交易所得自七十九年一月一日起停止課徵所得稅
，同樣是出售股份，稅法並無轉讓未發行股票之股份，應課徵所得稅之明文規定，被
告機關引用財政部八十年四月三十日台財稅第七九○一九一一九六號函釋「未發行股
票之股份有限公司股東，轉讓股份時所出具之股份轉讓證書或股份過戶書，非屬課徵
證券交易稅之範圍，但應屬財產交易，其有財產交易所得者，應課徵所得稅」，於八
十六年七月六日發單，補徵綜合所得稅，顯屬違法課稅。三、證交所得課所得稅。稅
法並無轉讓未發行股票之股份，應課徵所得稅之明文規定，被告機關引用財政部八十
年四月三十日台財稅第七九○一九一一九六號函釋課稅，違反憲法保障之平等權：證
券交易所得自七十九年一月一日起停止課徵所得稅，原告等四人之被繼承人林天爽於
八十一年十一月三十日以每股五、九八○元價格出讓憲達公司股份一、四○○股，出
具股份過戶書，被告機關引用財政部八十年四月三十日台財稅第七九○一九一一九六
號函釋「未發行股票之股份有限公司股東，轉讓股份時所出具之股份轉讓證書或股份
過戶書，非屬課徵證券交易稅之範圍，但應屬財產交易，其有財產交易所得者，應課
徵所得稅」，原處分及原決定理由，認為憲達公司未發行股票，林天爽所持股份，非
屬證券交易稅條例之有價證券。因而本件不符所得稅法第四條之一規定停徵所得稅之
適用範圍。按我國憲法第七條規定：「中華民國人民，在法律上一律平等。」，第十
九條規定：「人民有依法律納稅之義務」、第一百七十條規定：「本憲法所稱之法律
，謂經立法院通過，總統公布之法律」。中央法規標準法第五條規定：「下列事項應
以法律定之：一、憲法或法律有明文規定，應以法律定之者。二、關於人民權利義務
者．．．。」。第六條規定「應以法律規定之事項，不得以命令定之。」。同樣是出
售股份，稅法並無轉讓未發行股票之股份，應課徵所得稅之明文規定，被告機關引用
財政部八十年四月三十日部函補徵所得稅，不僅有不依課稅之疵，且違反憲法保障之
平等權。為此提起本件之訴，請將原處分、原決定撤銷，另為合法之處分等語。被告
答辯意旨略謂：一、按「個人綜合所得總額，以其全年左列各類所得合併計算之：第
一類．．．第七類：財產交易所得：凡財產及權利因交易而取得之所得：一、財產或
權利原為出價取得者，以交易時之成交價額，減除原始取得之成本，及因取得、改良
及移轉該項資產而支付之一切費用後之餘額為所得額。」為行為時所得稅法第十四條
第一項第七類第一款所規定。又「未發行公司股票之股份轉讓，並非證券交易，而屬
財產交易，其有交易所得者，自應合併當年度所得總額，課徵綜合所得稅。至行政院
臺七十財字第一四二○五號函規定所停徵者為有價證券之交易所得稅，其未發行股票
之股份有限公司，於成立時縱有掣發股單，因非依公司法第一百六十二條規定發行之
股票，僅屬證書之性質，即非有價證券，自不在停徵之列。」大院著有七十七年判字
第一九七八號判例。次按「未發行股票之股份有限公司股東，轉讓股份時所出具之『
股份轉讓證書』或『股份過戶書』，並非表彰一定價值之權利憑證。受讓該等書證者
，僅發生向出讓人請求讓與該等書證所表彰價值之債權請求權，屬債權憑據之一種，
核非屬證卷交易法第六條第二項及證券交易稅條例第二條第一款規定所稱得視為有價
證券之權利證書或憑證，故不發生課徵證券交易稅之問題，但應屬財產交易，其有財
產交易所得，應課徵所得稅。」為財政部八十年四月三十日台財稅第七九○一九一一
九六號函釋有案。二、原告等之被繼承人林天爽為憲達公司之股東，於八十一年十一
月三日移轉該公司股份一、四○○股，每股成交價格為五、九八○元，取得成本一、
○○○元（此有證卷交易稅一般代徵稅額繳款書附卷可稽）；次查，憲達公司於八十
五年十一月七日出具聲明稱，該公司於六十六年六月八日登記設立，迄聲明日止確未
發行股票，與財政部六十三年臺財稅第三五四三二號函釋，公司發行股票雖未經「發
行登記機構簽證」，仍應課徵證券交易稅之情形有間，是林君移轉該公司股份，自無
財政部六十三年臺財稅第三五四三二號函釋，及稅捐稽徵法第一條之一規定，應依證
券交易稅條例第三條規定課徵證券交易稅之適用，本局依首揭規定，核定林天爽本年
度財產交易所得為六、九七二、○○○元，並無不合，請予維持。三、至原告等訴稱
稅法並無明文規定轉讓未發行股票之股份應課徵所得稅，原處分機關引用財政部八十
年函釋規定課稅，違反租稅法定主義，更違反憲法保障之平等權，也違反稅捐稽徵法
第一條之一從輕從新之規定等語，查股份有限公司股權屬財產（動產）之一種，個人
出售（轉讓）股權，除屬所得稅法第四條之一規定之證券交易所得自七十九年一月一
日起停徵所得稅外，其餘均屬同法第十四條第一項第七類規定之財產交易所得，應課
徵所得稅，本局依法核課林天爽本年度綜合所得稅，洵無違誤；又「財政部依本法或
稅法所發布之解釋函令，對於據以申請之案件發生效力。但有利於納稅義務人，對於
尚未核課確定之案件適用之。」為稅捐稽徵法第一條之一所規定，並非原告所訴從輕
從新原則，且查本案既無稅捐稽徵法第一條之一規定情形之適用，亦無所訴從輕從新
原則適用問題，原告所稱違反租稅法定主義及憲法保障之平等權，也違反稅捐稽徵法
第一條之一從輕從新之規定乙節，顯然誤解法律規定，原告之訴並無理由，請予駁回
。
    理  由
按「財產或權利原為出價取得者，以交易時之成交價額，減除原始取得之成本，及因
取得、改良及移轉該項資產而支付之一切費用後之餘額為所得額，合併計謀綜合所得
稅。」；為行為時所得稅法第十四條第一項第七類第一款所規定。又證券交易稅條例
第一條規定「凡買賣有價證券，除各級政府發行之債券外，悉依本條例之規定，徵收
證券交易稅。前項所稱有價證券，係指各級政府發行之債券、公司發行之股票、公司
債及經政府核准得公開募銷之其他有價證券。」；證券交易法第六條規定「本法所稱
有價證券，謂政府債券及公開募集、發行之公司股票、公司債券及經財政部核定之其
他有價證券。新股認購權利證書、新股權利證書，及前項各種有價證券之價款繳納憑
證或表明其權利之證書，視為有價證券。」。按「未發行公司股票之股份轉讓，並非
證券交易，而屬財產交易，其有交易所得者，自應合併當年度所得總額，課徵綜合所
得稅。至行政院台七十財字第一四二○五號函規定所停徵者為有價證券之交易所得稅
，其未發行股票之股份有限公司，於成立時縱有製發股單，因非依公司法第一百六十
二條規定發行之股票，僅屬證書之性質，即非有價證券，自不在停徵之列」，本院著
有七十七年判字第一九七八號判例足資參照，「未發行股票之股份有限公司股東，轉
讓股份時出具之「股份轉讓證書」或「股份過戶書」，並非表彰一定價值之權利憑證
，受讓該等書證者，僅發生向出讓人請求讓與該等書證所表彰價值之債權請求權，屬
債權憑據之一種，核非屬證券交易法第六條第二項及證券交易稅條例第二條第一款所
定得視為有價證券之權利證書或憑證，故不發生課徵證券交易稅之問題。但應屬財產
交易，其有財產交易所得，應課徵所得稅」，財政部八十年四月三十日台財稅第00
0000000號亦函釋有案。此項函釋與首開證券交易法第六條、證券交易條例第
一條及行為時所得稅法第十三條、第十四條第一項第七類第一款規定並無不合，於本
案自得適用。本件原告之被繼承人林天爽為憲達公司之股東，於八十一年十一月三日
移轉憲達公司股份一、四○○股予武達公司，每股成交價五、九八○元，扣除取得成
本每股一、○○○元，其移轉系爭股權之財產交易所得為六、九七二、○○○元，另
有利息所得七三、二八○元，林天爽未於八十一年度綜合所得稅辦理結算申報，為被
告機關查獲，予以核定併課八十一年度綜合所得稅，因林天爽於八十三年四月二十九
日死亡，乃以其繼承人即原告等為納稅義務人，予以發單補課徵其八十一年綜合所得
稅二、一九二、三六○元。原告不服，循序提起行政訴訟，主張：未發行股票之公司
，其股東轉讓股份所用之各種轉讓憑證之屬性，為表明股票權利證書，與股票之性質
相同，應與股票適用相同之稅率，應依證券交易法課徵證券交易稅，應無謀徵所得稅
問題。而且證券交易所得自七十九年一月一日起停止課徵所得稅，同樣是出售股份，
稅法並無轉讓未發行股票之股份，應課徵所得稅之明文規定，被告機關引用財政部八
十年四月三十日台財稅第七九○一九一一九六號函釋「未發行股票之股份有限公司股
東，轉讓股份時所出具之股份轉讓證書或股份過戶書，非屬課徵證券交易稅之範圍，
但應屬財產交易，其有財產交易所得者，應課徵所得稅」，於八十六年七月六日發單
，補徵綜合所得稅，顯屬違法課稅，違反租稅法定主義及憲法保障之平等權及稅捐稽
徵法第一條之一從輕從新之規定等語。經查：原告等之被繼承人林天爽移轉憲達公司
未發行股票之股份予武達公司取得現金，核屬財產交易所得，非證券交易稅條例所稱
之有價證券，自無該條例之適用。又證券交易法第六條第二項所稱「表明其權利之證
券」，係指表彰同條第一項各種有價證券之權利證書而言，未公開發行股票公司所出
具之股權證書，非屬證券交易法第六條第二項所稱之「表明其權利之證書」，不得視
為證券交易法上之有價證券，憲達公司在未依法發行股票前，所發行之股東股權證書
，亦非屬證券交易稅條例第二條第一款規定之「表彰股東權利之證書或憑證」，原告
因移轉憲達公司未發行股票股份予武達公司取得之現金，非證券交易，而應屬財產交
易，其所得尚無行為時所得稅法第四條之一證券交易所得停止課徵所得稅規定之適用
。是被告機關以原告因移轉憲達公司股份取得之現金，非課徵證券交易稅之範圍，亦
無證券交易所得免徵所得說相關規定之適用，其有財產交易所得，應依首開行為時所
得稅法第十四條第一項第七類第一款規定課徵綜合所得稅，並依原告移轉憲達公司股
份一、四○○股予武達公司，每股成交價五、九八○元，扣除取得成本每股一、○○
○元，其移轉系爭股權之財產交易所得為六、九七二、○○○元，另有利息所得七三
、二八○元，林天爽未於八十一年度綜合所得稅辦理結算申報，為被告機關查獲，予
以核定併課八十一年度綜合所得稅，因林天爽於八十三年四月二十九日死亡，乃以其
繼承人即原告等為納稅義務人，予以發單補課徵其八十一年綜合所得稅二、一九二、
三六○元，洵無不合。原告主張本案仍應課徵證券交易稅，無課徵所得稅問題云云，
於法不合，並無可取。且本件系爭所得並無租稅減免規定之適用，被告依行為時所得
稅法第十四條第一項第七類第一款規定予以課稅，自無不合，原告指摘被告依財政部
八十年四月三十日台財稅字第七九○一九一一九六號函釋予以課稅，違反租稅法律主
義云云，亦不足採；又本件相關課稅規定於系爭課稅事實發生後，並無財政部解釋變
更之情形，故無稅捐稽徵法第一條之一「從輕從新」規定之適用，併予指明。綜上所
述，本件原處分於法並無違誤，一再訴願決定，遞予維持，俱無不合。原告猶執前詞
聲明撤銷，難謂為有理由，應予駁回。
據上論結，本件原告之訴為無理由，爰依行政訴訟法施行法第二條、行政訴訟法第九
十八條第三項前段，判決如主文。
中    華    民    國    八十九      年        十      月      五        日
                    最 高 行 政 法 院  第 二 庭
                                審 判 長 法  官      陳  石  獅
                                         法  官      鄭  淑  貞
                                         法  官      彭  鳳  至
                                         法  官      高  啟  燦
                                         法  官      黃  合  文
右  正  本  證  明  與  原  本  無  異
                                         法院書記官  王  福  瀛
中    華    民    國    八十九      年        十      月      十一      日


司法院資訊處製作；財團法人民間司法改革基金會備份。
